ACORDAO-COMPLETO-2406979

ACÓRDÃO 8242/2021 ATA 19/2021 - SEGUNDA CÂMARA

VISTOS, relatados e discutidos estes autos que tratam de Pedido de Reexame interposto pelo Sr. Luis Fernando Hilgenberg, vinculado ao Comando do Exército, por meio do qual se insurge contra o Acórdão 8202/2019-TCU-Segunda Câmara, o qual, entre outras medidas, considerou seu ato de reforma ilegal e negou-lhe registro;
ACORDAM os Ministros do Tribunal de Contas da União, reunidos em Sessão da 2ª Câmara, ante as razões expostas pelo Relator, e com fundamento nos arts. 32, parágrafo único, 33 e 48, da Lei 8.443/1992, em:
9.1. conhecer do recurso e, no mérito, dar-lhe provimento, de modo a:
9.1.1. tornar insubsistentes os itens 9.2 a 9.5 do Acórdão 8202/2019-TCU-Segunda Câmara;
9.1.2. considerar legal o ato de reforma do Sr. Luis Fernando Hilgenberg, determinando o seu registro; e
9.2. dar ciência desta decisão ao recorrente e aos demais interessados.

Pedido de reexame (peça 23) interposto pelo Sr. Luís Fernando Hilgenberg contra o Acórdão 8202/2019TCU2ª Câmara

Segunda Câmara

Comando do Exército.

3. Interessados/Responsáveis/Recorrentes:
3.1. Interessados: Alberto Gomes Santa Rosa (XXX.796.007-XX); Floriano Peixoto (XXX.458.277-XX); Jose Antonio de Siqueira (XXX.764.267-XX); Luis Fernando Hilgenberg (XXX.485.817-XX); Luiz Henrique Macedo Munro (XXX.489.907-XX); Luiz Sergio Azeredo de Carvalho (XXX.761.210-XX); Mario Luiz Boamorte (XXX.816.137-XX); Moacir Carlos Lucio (XXX.093.289-XX); Newton Duarte Doria (XXX.612.837-XX); Paulo Cezar Leal dos Santos (XXX.834.542-XX).
3.2. Recorrente: Luis Fernando Hilgenberg (XXX.485.817-XX).

13.1. Ministros presentes: Bruno Dantas (Presidente), Augusto Nardes e Aroldo Cedraz (Relator).
13.2. Ministro-Substituto convocado: André Luís de Carvalho.

AROLDO CEDRAZ

Ministro-Substituto Marcos Bemquerer Costa.

Transcrevo, a seguir, instrução elaborada no âmbito da Secretaria de Recursos (peça 33) , que contou com a concordância do corpo diretivo da unidade técnica (peça 34-35) e do Ministério Público junto ao TCU (peça 36) :
"INTRODUÇÃO
1.	Trata-se de pedido de reexame (peça 23) interposto pelo Sr. Luís Fernando Hilgenberg contra o Acórdão 8202/2019-TCU-Segunda Câmara (peça 15) .
1.1.	A deliberação recorrida apresenta o seguinte teor:
VISTOS, relatados e discutidos estes autos em que se analisam atos de concessão de reforma a ex-servidores militares vinculados à 5ª Região Militar do Comando do Exército. 
ACORDAM os Ministros do Tribunal de Contas da União, reunidos em Sessão da 2ª Câmara, ante as razões expostas pelo Relator, e com fulcro no art. 71, incisos III e IX, da Constituição Federal e nos arts. 1º, inciso V, e 39, inciso II, da Lei 8.443/1992, c/c o art. 259, inciso II, do Regimento Interno/TCU, em:
9.1. considerar legais as reformas concedidas aos Srs. Alberto Gomes Santa Rosa, Floriano Peixoto, Jose Antonio de Siqueira, Luiz Henrique Macedo Munro, Luiz Sergio Azeredo de Carvalho, Newton Duarte Doria, Paulo Cezar Leal dos Santos, Mario Luiz Boamorte, Moacir Carlos Lucio, determinando o registro dos atos correspondentes; 
9.2. considerar ilegal a reforma concedida ao Sr. Luis Fernando Hilgenberg, recusando registro ao correspondente ato; 
9.3. aplicar a orientação fixada no verbete da Súmula/TCU 106 acerca das parcelas indevidamente percebidas de boa-fé pelo interessado mencionado no subitem 9.2;
9.4. determinar à 5ª Região Militar do Comando do Exército, em relação ao ato indicado no subitem 9.2 acima, que: 
9.4.1. no prazo de 15 (quinze) dias, a contar da ciência desta deliberação, abstenha-se de realizar pagamentos decorrentes do ato impugnado, sujeitando-se a autoridade administrativa omissa à responsabilidade solidária, nos termos do art. 262, caput, do Regimento Interno/TCU;
9.4.2. comunique o interessado a respeito deste Acórdão, alertando-o de que o efeito suspensivo proveniente da interposição de possíveis recursos perante o TCU não o exime da devolução dos valores percebidos indevidamente após a respectiva notificação, caso os recursos não sejam providos;
9.4.3. no prazo de 30 (trinta) dias, contados da ciência desta deliberação, encaminhe ao Tribunal, por cópia, comprovante da data em que o interessado tomou conhecimento desta decisão;
9.4.4. cadastre no sistema vigente, no prazo de 30 (trinta) dias, a contar da ciência deste Acórdão, novo ato de reforma do Sr. Luis Fernando Hilgenberg, livre da irregularidade ora apontada, submetendo-o a este Tribunal, nos termos da IN/TCU 78/2018;
9.5. determinar à Sefip que monitore o cumprimento da medida indicada no subitem 9.4.1 supra, representando a este Tribunal, caso necessário. 
 (destacamos e sublinhamos) 
HISTÓRICO
2.	O Tribunal considerou ilegal o ato de concessão de reforma do Sr. Luís Fernando Hilgenberg, ocupante na ativa do posto de Coronel, em razão de conter nos proventos o pagamento correspondente ao grau hierárquico superior (General de Brigada) , previsto no art. 50, inciso II, da Lei 6.880/1980, revogado pela Medida Provisória 2.131, de 28/12/2000 (atual MP 2.215-10, de 31/08/2001) , cujo art. 34 assegurou a percepção da referida vantagem aos militares que tivessem cumprido os requisitos para se transferirem para inatividade até 29/12/2000, sendo que nesta data o referido senhor contava 29 anos, 10 meses e 23 dias de tempo de serviço, de modo que não preenchia os requisitos para a inativação e, portanto, não incorporou o direito revogado ao seu patrimônio jurídico.
2.1.	Irresignado, o recorrente interpôs o presente pedido de reexame, que se fundamenta nas alegações que, adiante, passar-se-á a relatar.
EXAME DE ADMISSIBILIDADE
3.	Reitera-se o exame preliminar de admissibilidade (peça 28) , ratificado à peça 32 pelo Excelentíssimo Senhor Ministro Aroldo Cedraz, que entendeu pelo conhecimento do recurso, uma vez que preenchidos os requisitos do art. 48 da Lei 8.443/1992, c/c os arts. 285 e 286, parágrafo único, do RI/TCU, suspendendo-se os efeitos dos itens 9.2, 9.4, 9.4.1 e 9.4.4 do Acórdão 8202/2019-TCU-Segunda Câmara.
EXAME DE MÉRITO
4.	Constitui objeto do presente recurso analisar se o Sr. Luís Fernando Hilgenberg contava com tempo suficiente em 29/12/2000 (30 anos ou mais) para fazer jus à remuneração do posto/graduação superior na passagem para inatividade.
5.	Da suposta regularidade do ato concessório de reforma
5.1.	O Sr. Luís Fernando Hilgenberg defende a legalidade do pagamento de remuneração correspondente ao grau hierárquico superior (General de Brigada) sob a alegação de que houve erro de fato, pois não foram considerados o tempo como aluno de órgão de formação da reserva (OFOR) , correspondente 5 meses e 24 dias, conforme previsão constante do inciso III do art. 137 da Lei 6.880/80, e 1/3 para "cada período consecutivo ou não de 4 (quatro) anos de efetivo serviço passados pelo militar nas guarnições especiais da Categoria 'A', a partir da vigência da Lei nº 5.774, de 23 de dezembro de 1971", tendo também apresentado as seguintes ponderações:
5.2.	tempo serviço exercido até 29/12/2000
5.3.	começou a atividade militar em 26/02/1972, como aluno de OFR, onde cursou o NPOR/PG, conforme documento emitido pelo 13º Batalhão de Infantaria Blindado;
5.4.	na declaração da Diretoria de Civis, Inativos e Pensionistas do Exército Brasileiro, demonstra que possuía como Tempo de Serviço Computado de 29 anos 10 meses e 23 dias até 29/12/2000 e 31 anos e 17 dias como Anos de Serviço para fins de Inatividade;
5.5.	a unidade técnica posicionou-se pela legalidade e registro do ato, mas o Ministério Público devido ao erro de fato "não tomou as cautelas de investigar o porquê da unidade responsável ter opinado pelo deferimento da reforma, se em tese não teria o tempo de 30 anos";
5.6.	não foi computado no tempo de serviço alguns acréscimos legais na contagem do tempo de serviço (5 meses e 24 dias de aluno de OFR e 16 meses de tempo em guarnição especial) , para efeitos de inatividade o que garantia na época o art. 137 da Lei 6.880/80;
5.7.	tempo não computado de "OFOR"
5.8.	adquiriu o tempo de 05 meses e 24 dias, referente ao ano de Instrução/Ano letivo 1972, de órgão de Formação de Oficiais da Reserva-OFOR, do Núcleo de Preparação de Oficiais da Reserva do 13º Batalhão de Infantaria Blindado (NPOR-13º BIB) , sendo que a legislação (arts. 134 e 137 da Lei 6.880/80 e art. 63 da Lei 4.735/64) "prevê o cômputo para fins de inatividade na base de 1 (um) dia para cada período de 8 (oito) horas de instrução desde que concluída com aproveitamento a formação militar";
5.9.	o somatório dos 5 meses e 24 dias "já gera o direito do Recorrente a receber a remuneração de oficial superior, pois adicionado ao período apontado pelo TCU de 29a 10m e 23d, alcançamos o tempo total de 30a 4m 17d, na data de 29-12-2000";
5.10.	o Superior Tribunal de Justiça tem entendido que o tempo de OFOR deve ser contato como período integral, sem a limitação do parágrafo único do art. 63 da Lei 4735/64) para fins de inatividade, conforme REsp 765.256 RS 2005/0109592-4-Relator Ministro Nefi Cordeiro-Publicação DJ 23/06/2015;
5.11.	do tempo não computado de prestação de serviços em Guarnição Militar Especial
5.12.	houve falha nas informações do tempo de serviços, "pois não foram calculados para efeitos de inatividade o período de 16 meses correspondentes a 1/3 dos 4 (quatro) dos anos prestados em Guarnição Militar Especial";
5.13.	o primeiro período de serviços prestados foi na Guarnição Militar Especial Categoria "A" no 66ª Batalhão de Infantaria Motorizado (66º BIMTZ) no período de 07/01/1987 a 06/01/1989, todos anteriores a 29-12-2000, sendo que a Portaria nº 881/2017 "reconheceu com efeitos retroativos o Estado do Mato Grosso - Guarnição de Cáceres e de Corumbá - Mato Grosso do Sul" e "o tempo de 8 meses é também comprovado pela Ficha de Controle do Departamento Pessoal do Exército";
5.14.	a ficha de controle foi omissa quanto ao período de prestação de serviços na Guarnição Especial de Corumbá-MS, que foi de 31/01/1993 até 01/02/1995, gerando mais 8 meses nos termos do inciso VI do art. 137 da Lei 6.880/80, o que se comprova com a Folha de Alterações, sendo que tem direito para contagem para inatividade de 16 meses até a data de 29/12/2000;
5.15. 	do arredondamento para um ano de fração de tempo igual ou superior a 180 dias
5.16.	ainda que se entenda que não foram computados os tempos de OFOR e Serviços em Guarnição Especial na contagem para inatividade, tem direito a manter o piso de superior hierárquico, pois "a legislação até 29-10-2000 garantia ao militar que o seu tempo de serviço total, para efeitos de reforma militar, fosse computado mediante a soma do tempo de serviço efetivo ao tempo ficto, o qual será arredondado para cima quando houver fração de tempo superior a 180 (cento e oitenta) dias ou 6 (seis) meses", nos termos dos arts. 137, VI, e 138 da Lei 6.880/80;
5.17.	por ser superior a 180 dias o período dos 29 anos, 10 meses e 23 dias "deve ser contado para cima, ou seja, completando um, vindo a alcançar o requisito de 30 anos exigido", nos termos do art. 138 da Lei 6.880/80, que foi alterado pela Medida Provisória 2231, de 28 de dezembro de 2000, mas o art. 34 assegurou "ao militar que, até 29 de dezembro de 2000, tenha completado os requisitos para se transferir para a inatividade o direito à percepção de remuneração correspondente ao grau hierárquico superior ou melhoria dessa remuneração";
5.18.	Pede, por fim, o conhecimento e provimento do recurso, de modo que: a) seja refeita a contagem do tempo com a inclusão do período de aluno da OFOR (5 meses e 24 dias) ou alternativamente, seja realizada a contagem do tempo com a inclusão do OFOR, como tem decidido o STJ, ou seja, do período integral; b) inserção no cálculo para fins de inatividade do período de 16 meses, oriundos da prestação de serviço em Guarnição Especial com base no inciso VI do art. 137 da Lei 6.880/80; c) seja, subsidiariamente, arredondado para 1 (um) ano para todos os efeitos legais a fração de tempo igual ou superior a 180 (cento e oitenta) dias; e d) seja ao final julgado legal e registrado o ato de reforma, mantendo os proventos como General de Brigada.   
Análise:
6.	De início, convém trazer à baila excerto do voto condutor do Acórdão recorrido (peça 16) :
2. A Secretaria de Fiscalização de Pessoal - Sefip propôs a legalidade das concessões e o registro dos atos correspondentes. Já o Ministério Público junto ao TCU apontou a ilegalidade da concessão em favor do Sr. Luis Fernando Hilgenberg, Coronel (peça 4) . 
3. O mencionado ato contempla o pagamento de remuneração correspondente ao grau hierárquico superior (General de Brigada) , previsto no art. 50, inciso II, da Lei 6.880/1980, revogado pela Medida Provisória 2.131, de 28/12/2000 (atual MP 2.215-10, de 31/08/2001) , cujo art. 34 assegurou a percepção da referida vantagem aos militares que tivessem cumprido os requisitos para se transferirem para inatividade até 29/12/2000. 
4. Ocorre que, na data de 29/12/2000, o Sr. Luis Fernando Hilgenberg contava 29 anos, 10 meses e 23 dias de tempo de serviço, de modo que não preenchia os requisitos para a inativação e, portanto, não incorporou o direito revogado ao seu patrimônio jurídico. 
5. Conforme apontou o Ministério Público de Contas, o aludido ato encontra-se eivado de mácula e deverá ser considerado ilegal pelo Tribunal, com negativa de registro, aplicando-se a orientação fixada no verbete da Súmula/TCU 106 às parcelas indevidamente recebidas pelo interessado.
6. Por se tratar de ato de concessão encaminhado para apreciação desta Corte de Contas em 24/10/2017, é desnecessária a oitiva prévia do interessado, nos termos do Acórdão 587/2011-TCU-Plenário. (destacamos e sublinhamos) 
6.1.	Nota-se que a razão de o MP/TCU ter proposto a ilegalidade do ato de reforma do Sr. Luis Fernando Hilgenberg, por não fazer jus aos proventos de grau hierárquico superior (General de Brigada) , foi o fato de constar, no espelho do sistema e-Pessoal disponibilizado ao Tribunal pela organização militar a informação de que seu tempo de serviço até 29/12/2000 era de 29a 10m 23d, enquanto seria necessário tempo igual ou superior a 30 anos de tempo de serviço para fazer jus à remuneração do posto/graduação superior.  
6.2.	Ocorre que o referido espelho do e-Pessoal não reflete, na íntegra e de forma fidedigna, o levantamento do tempo de serviço do inativo, sendo que seu mapa de tempo de serviço é o seguinte (pág. 15 da peça 25) :
	Tempo de efetivo serviço militar até 29/12/2000
	Tempo de Licença Especial - LE não gozada (anterior a 29/12/2000) 
	Somatório do tempo efetivo com LE (anterior a 29/12/2000) 
	Tempo de aluno de OFR
	Tempo de Guarnição Especial
	Tempo total geral até 29/12/2000
	Tempo de efetivo serviço militar após 29/12/2000
	Tempo total computado

	27a 10m 23d
	02a 
	29a 10m 23d
	5m 24d
	8m
	31a 00m 23d
	5a 04m 03d
	36a 04m 20d

6.3.	Acerca da contagem de tempo de serviço dos militares, convém reproduzir excerto do voto condutor do Acórdão 631/2020-TCU-Primeira Câmara:
5. Vale rememorar que a redação original do art. 50, inciso II, da Lei 6.880/1980 assegurava aos militares os seguintes direitos:
	Art. 50. São direitos dos militares:
	(...) 
II - a percepção de remuneração correspondente ao grau hierárquico superior ou melhoria da mesma quando, ao ser transferido para a inatividade, contar mais de 30 (trinta) anos de serviço;
6. Contudo, a Medida Provisória 2.215-10 de 31/8/2001 revogou o mencionado dispositivo, assegurando, aos militares que atendessem os requisitos temporais constantes do referido dispositivo até 29/12/2000 "o direito à percepção de remuneração correspondente ao grau hierárquico superior ou melhoria dessa remuneração". Portanto, os militares que na data estipulada pela MP 2.215-10/2001 cumpriram os requisitos temporais "específicos" estabelecidos até então pelo Estatuto dos Militares, fariam jus ao benefício ainda que continuassem na ativa.
7. Ocorre que no art. 135 e seguintes da Lei 6.880/1980 encontra-se especificado e delimitado o que são considerados "anos de serviço". Senão vejamos os referidos dispositivos, em sua redação original:
	Art. 135. Na apuração do tempo de serviço militar, será feita distinção entre:
	I - tempo de efetivo serviço; e
	II - anos de serviço.
Art. 136. Tempo de efetivo serviço é o espaço de tempo computado dia a dia entre a data de ingresso e a data-limite estabelecida para a contagem ou a data do desligamento em consequência da exclusão do serviço ativo, mesmo que tal espaço de tempo seja parcelado.
§ 1º O tempo de serviço em campanha é computado pelo dobro como tempo de efetivo serviço, para todos os efeitos, exceto indicação para a quota compulsória.
§ 2º Será, também, computado como tempo de efetivo serviço o tempo passado dia a dia nas organizações militares, pelo militar da reserva convocado ou mobilizado, no exercício de funções militares.
§ 3º Não serão deduzidos do tempo de efetivo serviço, além dos afastamentos previstos no artigo 65, os períodos em que o militar estiver afastado do exercício de suas funções em gozo de licença especial.
§ 4º Ao tempo de efetivo serviço, de que trata este artigo, apurado e totalizado em dias, será aplicado o divisor 365 (trezentos e sessenta e cinco) para a correspondente obtenção dos anos de efetivo serviço.
Art. 137. Anos de serviço é a expressão que designa o tempo de efetivo serviço a que se refere o artigo anterior, com os seguintes acréscimos:
I - tempo de serviço público federal, estadual ou municipal, prestado pelo militar anteriormente à sua incorporação, matrícula, nomeação ou reinclusão em qualquer organização militar;
II - 1 (um) ano para cada 5 (cinco) anos de tempo de efetivo serviço prestado pelo oficial do Corpo, Quadro ou Serviço de Saúde ou Veterinária que possuir curso universitário até que este acréscimo complete o total de anos de duração normal do referido curso, sem superposição a qualquer tempo de serviço militar ou público eventualmente prestado durante a realização deste mesmo curso;
III - tempo de serviço computável durante o período matriculado como aluno de órgão de formação da reserva;
	IV - tempo relativo a cada licença especial não-gozada, contado em dobro;
	V - tempo relativo a férias não-gozadas, contado em dobro;            
VI - 1/3 (um terço) para cada período consecutivo ou não de 2 (dois) anos de efetivo serviço passados pelo militar nas guarnições especiais da Categoria "A", a partir da vigência da Lei nº 5.774, de 23 de dezembro de 1971. 
§ 1º Os acréscimos a que se referem os itens I, III e VI serão computados somente no momento da passagem do militar à situação de inatividade e para esse fim.
§ 2º Os acréscimos a que se referem os itens II, IV e V serão computados somente no momento da passagem do militar à situação de inatividade e, nessa situação, para todos os efeitos legais, inclusive quanto a percepção definitiva de gratificação de tempo de serviço, ressalvado o disposto no § 3º do artigo 101.
 (...) 
§ 4º Não é computável para efeito algum, salvo para fins de indicação para a quota compulsória, o tempo:
a) que ultrapassar de 1 (um) ano, contínuo ou não, em licença para tratamento de saúde de pessoa da família;
b) passado em licença para tratar de interesse particular ou para acompanhar cônjuge ou companheiro (a) ; 
	c) passado como desertor;
d) decorrido em cumprimento de pena de suspensão do exercício do posto, graduação, cargo ou função por sentença transitada em julgado; e
e) decorrido em cumprimento de pena restritiva da liberdade, por sentença transitada em julgado, desde que não tenha sido concedida suspensão condicional de pena, quando, então, o tempo correspondente ao período da pena será computado apenas para fins de indicação para a quota compulsória e o que dele exceder, para todos os efeitos, caso as condições estipuladas na sentença não o impeçam.
Art. 143. Na contagem dos anos de serviço não poderá ser computada qualquer superposição dos tempos de serviço público federal, estadual e municipal ou passado em administração indireta, entre si, nem com os acréscimos de tempo, para os possuidores de curso universitário, e nem com o tempo de serviço computável após a incorporação em organização militar, matrícula em órgão de formação de militares ou nomeação para posto ou graduação nas Forças Armadas. (destaques acrescidos) 
8. Observa-se dos dispositivos mencionados que a expressão "anos de serviço", utilizada no art. 50, inciso II é posteriormente qualificada a partir do art. 135. Na referida qualificação, não se encontram os tempos eventualmente laborados na iniciativa privada, fato que permite concluir que estes tempos, conquanto possam ser considerados para fins de inativação dos militares com base na contagem recíproca dada pelos art. 202, § 2º da CF/1988, art. 94 da Lei 8.213/1991, bem como pelo § 1º do art. 93 do Decreto 4.307/2002 , observada a compensação financeira entre os regimes, não podem ser computados com a finalidade de conferir a vantagem financeira prevista no art. 50, inciso II, já que não há previsão legal para tanto.
9. Nesse sentido, é fácil observar, por exemplo, que o § 1º do art. 137 preconiza que "os acréscimos a que se referem os itens I, III e VI serão computados somente no momento da passagem do militar à situação de inatividade e para esse fim". Tal dispositivo demonstra que a norma trouxe uma qualificação para a expressão "anos de serviço" e discriminou, entre os tempos, aqueles que poderiam surtir todos os efeitos e aqueles que só permitiriam a contagem para inatividade.
10. É nítido que a intenção do legislador era a de premiar com um posto/graduação acima do ocupado na atividade, aqueles militares que contassem 30 anos de efetivo serviço na atividade militar ou nas situações específicas discriminadas na lei que indicam relação de causa e efeito com a atividade militar, como no caso dos incisos II, IV e V, discriminados de forma expressa no § 2º do art. 137. 
11. Considerando tais argumentos, entendo que, nos casos concretos tratados nos autos, os interessados apenas cumprem os 30 anos requeridos pela Lei 6.880/1980 antes de 29/12/2000 se considerados os tempos laborados em atividades privadas que os ex-militares averbaram em seus assentamentos. Contudo, conforme se demonstrou, nessa situação, eles não fariam jus ao benefício que previa proventos calculados com base na remuneração referente ao posto/graduação imediatamente posterior ao que ocupavam na ativa já que, na qualificação de tempos, o Estatuto dos Militares não autorizou a contagem de tempos exercidos na iniciativa privada para conferir a vantagem mencionada. Por tal razão, entendo que as concessões em comento não reúnem condições para receber a chancela da legalidade. (destaques do original e sublinhado nosso) 
6.4.	Nota-se que, nos termos dos incisos III e VI do art. 137 da Lei 6.880/1980 c/c art. 34 da Medida Provisória 2.215-10 de 31/8/2001, são assegurados ao militar a contagem tempo de órgão de formação da reserva e o acréscimo em razão de ter prestado serviço em guarnições especiais, para fins de apuração do tempo mínimo de 30 anos de tempo de serviço até 29/12/2000, viabilizando o recebimento, na inatividade, da remuneração referente ao posto/graduação imediatamente posterior ao que ocupavam na ativa, o que foi atendido pelo Sr. Luis Fernando Hilgenberg, pois na referida data foi reconhecido pela organização militar o tempo de 31 anos e 23 dias, estando incluído nesse cômputo os 5 meses e 24 dias de tempo de aluno OFR e 8 meses de Tempo de Guarnição Especial, o que permite o julgamento pela legalidade do ato e registro, conforme foi proposto pela unidade de origem.  
6.5.	Quanto à questão levantada pelo recorrente de contagem integral do tempo que passou no órgão de formação da reserva (OFR) , cabe mencionar que o entendimento do TCU é de que tal contagem pode ser realizada somente de forma ponderada em razão de expressa previsão legal (art. 134, § 2º, da Lei 6.880/1980) , inclusive para o ex-militar que passou a ser servidor público civil e o tempo será aproveitado na aposentadoria estatutária civil, conforme deliberação recentemente adotada em processo de consulta formulada pelo Exmo. Presidente da Câmara dos Deputados, cujo Acórdão 205/2020-TCU-Plenário transcreve-se a seguir:
VISTO, relatado e discutido este processo de consulta formulada pelo Exmo. Presidente da Câmara dos Deputados acerca da possibilidade de aplicação do entendimento manifestado no Acórdão 25/2003-TCU-Plenário, que autorizou a contagem do serviço público prestado às Forças Armadas, como aluno do Instituto Militar de Engenharia, para fins de aproveitamento no serviço público federal civil, sem o fator de ponderação previsto no art. 134, § 2º, da Lei 6.880/1980 (Estatuto dos Militares) , para toda a Administração Pública Federal.
ACORDAM os Ministros do Tribunal de Contas da União, reunidos em Sessão do Plenário, ante as razões expostas pelo Relator, em:
9.1. conhecer da presente consulta, por atender aos requisitos fixados no art. 264 do Regimento Interno deste Tribunal;
9.2. responder ao Consulente que não é mais possível aplicar, sob nenhuma hipótese, o entendimento exarado por meio do Acórdão 25/2003-TCU-Plenário, que autorizou a contagem do tempo de serviço público prestado às Forças Armadas, como aluno do Instituto Militar de Engenharia, para fins de aproveitamento no serviço público federal civil, sem o fator de ponderação previsto no estatuto dos militares;
9.3. informar ao Consulente que é computável, como tempo de serviço público civil, o período de Centro de Preparação de Oficiais da Reserva e de outros órgãos análogos, reconhecidos na forma da lei e das normas emanadas das autoridade militares competentes, nos termos do Enunciado 108 da Súmula da Jurisprudência do TCU, sendo inafastável, no caso, a aplicação da regra insculpida no art. 134, § 2º, da Lei 6.880/1980;
	9.4. dar ciência do presente acórdão ao interessado e ao Ministério da Defesa; e
	9.5. arquivar o presente processo. (destacamos) 
6.6.	Em relação à inserção no cálculo para fins de inatividade de mais tempo que já foi reconhecido pelo Exército Brasileiro, ou seja, passar de 8 para 16 meses de guarnição especial, cabe salientar que tal pedido deverá ser feito pelo inativo e dirigido à própria organização militar para eventual revisão, pois a jurisprudência do Tribunal é no sentido de que no controle externo da legalidade do ato de concessão de aposentadoria a Corte de Contas Federal não pode inovar, modificando o ato sob apreciação. Nesse sentido, cabe trazer a baila a seguinte passagem constante do relatório que embasa o Acórdão 1170/2008-TCU-Plenário, transcrevendo parte do voto proferido por ocasião da prolação da Decisão nº 414/2002-TCU-2ªCâmara:
Vale rememorar, ainda, que o Tribunal de Contas da União deve apreciar o ato de concessão de aposentadoria voluntária nos limites do que foi pleiteado, por escrito, pelo interessado. É exatamente esse o entendimento há muito consolidado pelo STF, conforme se observa do excerto do MS nº 20.038/DF, in verbis:
"Portanto, no caso presente, o Tribunal de Contas da União, no exercício da atribuição que lhe compete por força do disposto no § 8º do artigo 72 da Emenda Constitucional nº 1/1969, só tem uma alternativa: ou julga válida a aposentadoria [ou a pensão] voluntária nos termos em que foi concedida, ou a julga nula, por ilegal. O que não pode é determinar o registro da aposentadoria em termos diversos dos em que foi ela requerida e deferida, o que implicaria aposentadoria compulsória fora dos casos em que a lei permite." (sublinhamos e destacamos) 
6.7.	Mesmo entendimento vigora no Tribunal acerca de pagamento de parcelas, conforme excerto do voto condutor do Acórdão 4606/2015-TCU-Primeira Câmara a seguir apresentado:
16. Entendo, assim, que, em relação à parcela relativa à incorporação dos quintos, assiste razão à unidade técnica quando afirma ser ilegal o seu pagamento, por não ter sido observado o disposto no art. 2º da Lei nº 6.732/1979. Ainda quanto a esse ponto, cumpre ressaltar que não cabe a esta Corte de Contas apreciar a legitimidade do pagamento da referida vantagem sob ótica diversa da que foi realizada pela Administração Pública, tal como o fez o órgão ministerial, uma vez que, de acordo com o Supremo Tribunal Federal, ao exercer a competência de que cuida o art. 71, inciso III, da Constituição Federal, esta Corte de Contas só tem por alternativa: ou julgar válida a aposentadoria nos termos em que foi concedida ou a julgar nula, por ilegal, sendo-lhe defeso determinar o registro do ato em termos diversos do que foi requerido e deferido pela Administração (cf. MS 20.038/DF, Relator Ministro Moreira Alves, in DJ 27/10/1976; MS 20.691/DF, Relator Ministro Moreira Alves, in DJ 18/12/1987) .
17. Mutatis mutandis, a meu ver, não pode esta Corte de Contas afirmar a legitimidade do pagamento de determinada parcela que compõe a estrutura remuneratória dos proventos do interessado tendo em consideração fundamento legal diverso do que foi apreciado e decidido pela Administração. (destaques do original) 
6.8.	Assim, em pesem as observações constantes dos itens 6.5 a 6.7 deste exame, isso não é óbice para que o ato do Sr. Luis Fernando Hilgenberg seja considerado legal e registrado, pois a contagem de tempo já realizada, sem os acréscimos almejados pelo militar nos referidos itens, é suficiente para lhe garantir o direito a ter remuneração, na passagem para inatividade, do grau hierárquico superior, considerando que conta em 29/12/2000 com 31 anos e 23 dias, que são superiores ao mínimo exigido (30 anos) , sendo que o tempo total é de mais de 35 anos, sendo que no caso concreto o pedido subsidiário para o arredondamento dos 10 meses e 23 dias de forma a completar o ano faltante acaba sendo desnecessário, já que o inativo conta com tempo suficiente para receber os proventos da forma que foram concedidos originalmente. 
CONCLUSÃO
7.	Em face da análise das razões recursais apresentadas, concluiu-se que o Sr. Luis Fernando Hilgenberg conta com tempo suficiente em 29/12/2000 para fazer jus a proventos calculados na graduação superior à que ocupava na ativa, pois até a referida data, além dos 29 anos 10 meses e 23 dias, devem ser considerados 5 meses e 24 dias relativos a órgão de formação da reserva e 8 meses de tempo de guarnição especial, os quais foram apurados pelo Exército Brasileiro por ocasião da passagem do militar para a inatividade, totalizando até a referida data o tempo de 31 anos e 17 dias (pág. 15 da peça 25) , atendendo, portanto, o disposto no art. 34 da Medida Provisória 2.215-10 de 31/8/2001, embora eventuais aumentos dos referidos tipos de tempos de serviço devem ser requeridos pelo interessando junto à organização militar.
7.1.	Assim, foram trazidos aos autos argumentos que possuem o condão de modificar o julgado de origem, Acórdão 8202/2019-TCU-Segunda Câmara, de forma a julgar legal e ordenar o registro da reforma do Sr. Luis Fernando Hilgenberg.
PROPOSTA DE ENCAMINHAMENTO
8.	Ante o exposto, submetem-se os autos à consideração superior, propondo-se, com fundamento no art. 48 da Lei 8.443/1992 c/c os artigos 285 e 286, parágrafo único, do RI/TCU:
	a) conhecer do recurso e, no mérito, dar-lhe provimento, de modo a:
	a.1) tornar insubsistentes os itens 9.2 a 9.5 do Acórdão 8202/2019-TCU-Segunda Câmara; e
	a.2) considerar legal a reforma do Sr. Luis Fernando Hilgenberg, determinando o registro do respectivo ato; e
	b) cientificar o recorrente e os demais interessados do acórdão que vier a ser prolatado, ressaltando-se que o relatório e o voto que o acompanharem podem ser consultados no endereço www.tcu.gov.br/acordaos, no dia seguinte ao de sua oficialização."
	É o Relatório.

8.1. Pedro Henrique de Souza Hilgenberg (21.708/OAB-PR) e outros, representando Luis Fernando Hilgenberg.

Procuradora-Geral Cristina Machado da Costa e Silva.

Reforma. Constatação de que o RECORRENTE só contava até 29/12/2000 com 29 anos, 10 meses e 23 dias, não fazendo jus à remuneração/proventos calculados na graduação superior (General de Brigada) à que ocupava na ativa (Coronel). Ilegalidade do ato de reforma e negativa de registro. Pedido de reexame. Conhecido. Razões suficientes para alterar o juízo. Provimento.

REFORMA (REFO)

Secretaria de Recursos (Serur); Secretaria de Fiscalização de Integridade de Atos e Pagamentos de Pessoal e de Benefícios Sociais (Sefip).

Cuidam os autos de Pedido de Reexame interposto por Luís Fernando Hilgenberg, militar reformado vinculado à 5ª Região Militar do Comando do Exército, por meio do qual se insurge contra o Acórdão 8.202/2-19-TCU-2ª Câmara, rel. Ministro-Substituto Marcos Bemquerer Costa, o qual, entre outras medidas, considerou seu ato de reforma militar ilegal e negou-lhe registro. A ilegalidade decorreu do não preenchimento dos requisitos necessários para a inativação, uma vez que o recorrente contava 29 anos, 10 meses e 23 dias de tempo de serviço.
Preliminarmente, ratifico o exame de admissibilidade despachado por mim nestes autos, uma vez que o recurso apresentado atende aos requisitos de admissibilidade pertinentes.
Em suma, o recorrente alega que houve erro de fato, pois não foram considerados o tempo como aluno de órgão de formação da reserva (Ofor) , correspondente 5 meses e 24 dias, e 8 meses de tempo de guarnição especial, os quais foram apurados pelo Exército Brasileiro por ocasião da passagem do militar para a inatividade.
A unidade especializada concluiu pela procedência dos argumentos, sendo acompanhada pelo MPTCU.
Verificou-se que, embora a Sefip tivesse emitido parecer pela legalidade quando da apreciação inicial do ato de reforma do Sr. Luís Fernando Hilgenberg, o MPTCU identificou, na ocasião, ao conferir o espelho do sistema e-Pessoal disponibilizado ao Tribunal pela organização militar, a informação de que seu tempo de serviço até 29/12/2000 era de 29 anos, 10meses e 23 dias, inferior, portanto, aos 30 anos de tempo de serviço necessários para fazer jus à remuneração do posto/graduação superior.
Em vista disso, o Parquet sugeriu a ilegalidade do ato de reforma em questão e a negativa de registro, em posição adotada pelo relator a quo. 
Ocorre que, como apurou a Serur, o referido espelho do e-Pessoal não refletia na íntegra o levantamento do tempo de serviço do inativo, sendo que seu mapa de tempo de serviço é, como alega o recorrente, o seguinte (pág. 15 da peça 25) : 
	Tempo de efetivo serviço militar até 29/12/2000
	Tempo de Licença Especial - LE não gozada (anterior a 29/12/2000) 
	Somatório do tempo efetivo com LE (anterior a 29/12/2000) 
	Tempo de aluno de OFR
	Tempo de Guarnição Especial
	Tempo total geral até 29/12/2000
	Tempo de efetivo serviço militar após 29/12/2000
	Tempo total computado

	27a 10m 23d
	02a 
	29a 10m 23d
	5m 24d
	8m
	31a 00m 23d
	5a 04m 03d
	36a 04m 20d

Sendo assim, acompanho as conclusões e encaminhamentos propostos pela unidade técnica, com a anuência do MP junto ao TCU, no sentido de reconhecer que o Sr. Luis Fernando Hilgenberg conta com tempo suficiente em 29/12/2000 para fazer jus a proventos calculados na graduação superior à que ocupava na ativa, pois até a referida data, além dos 29 anos 10 meses e 23 dias, devem ser considerados 5 meses e 24 dias relativos a tempo em órgão de formação da reserva e 8 meses de tempo de guarnição especial, os quais foram apurados pelo Exército Brasileiro por ocasião da passagem do militar para a inatividade, totalizando até a referida data o tempo de 31 anos e 17 dias (pág. 15 da peça 25) , atendendo, portanto, o disposto no art. 34 da Medida Provisória 2.215-10 de 31/8/2001.
Diante disso, deve ser dado provimento ao presente recurso para tornar insubsistentes os itens 9.2 a 9.5 do Acórdão 8202/2019-TCU-Segunda Câmara e considerar legal a reforma do Sr. Luis Fernando Hilgenberg, determinando o registro do respectivo ato.
	Ante o exposto, incorporo os pareceres da unidade técnica reproduzidos no Relatório precedente e endossados pelo Parquet, e VOTO para que o Tribunal adote a minuta de deliberação que submeto a este Colegiado.
TCU, Sala das Sessões, em 8 de junho de 2021.
AROLDO CEDRAZ 
Relator